【裁判字號】    97,交抗,124
【裁判日期】    970331
【裁判案由】    聲明異議
【裁判全文】
臺灣高等法院高雄分院刑事裁定         97年度交抗字第124號
抗 告 人    交通部公路總局高雄區監理所
受處分人    甲○○
上列抗告人因受處分人違反道路交通管理處罰條例聲明異議案件
，不服臺灣高雄地方法院中華民國97年1 月31日裁定（97年度交
聲字第242號），提起抗告，本院裁定如下：
    主  文
抗告駁回。
    理  由
一、本院審理結果，認原審上開裁定認事、用法均無違誤，應予
    維持，並引用原審上開裁定之理由，如附件所示。
二、抗告意旨略以：查酒駕吊扣駕照處分之目的寓有以暫時禁止
    行為人於道路上駕駛，以免造成用路人重大傷亡，倘汽車駕
    駛執照所有人因酒駕違反道路交通管理處罰條例第35條規定
    ，但由於其無考領機車駕照而得予免吊扣駕照處分，顯有違
    公平原則。本件受處分人甲○○未考領有重型機車駕照，惟
    領有職業聯結車駕駛執照，其酒後駕駛重機車違規，違反道
    路交通管理處罰條例第35條第1項第1款規定，本案原裁定撤
    銷吊扣職業聯結車駕駛執照12個月部分顯有未洽，爰提抗告
    請撤銷原裁定另為適法之裁定等語。
三、按道路交通管理處罰條例第68條於94年11月23日修正通過，
    於94年12月14日修正公布，於95年3 月1 日施行，由原條文
    ：「汽車駕駛人，因違反本條例及道路交通安全規則之規定
    ，受吊扣或吊銷駕駛執照處分時，吊扣或吊銷其持有各級車
    類之駕駛執照」，修正為：「汽車駕駛人，因違反本條例及
    道路交通安全規則之規定，受吊銷駕駛執照處分時，吊銷其
    持有各級車類之駕駛執照」，修正後之新法已將「吊扣」之
    連坐規定排除在外。觀其修法意旨，係以原條文將違規駕駛
    人所持有之各級車類駕駛執照一併吊扣或吊銷，失之過酷，
    影響人民工作及生活甚鉅為由，而刪除吊扣駕駛人駕駛執照
    時，應吊扣駕駛人持有各級車類駕駛執照之規定。是依現行
    道路交通管理處罰條例，似無得吊扣駕駛人所持有「各級車
    類」駕駛執照之依據存在。
四、又本件受處分人甲○○雖無機車駕照可供吊扣（已經移送機
    關移送書敘明，並參本院卷所附受處分人之公路監理電子閘
    門證號查詢機車駕駛人資料1 份），然行政行為採取之方法
    所造成之損害，本不得與欲達成目的之利益顯失均衡，行政
    程序法第7 條第3 款、行政罰法第18條等規定可參，則吊扣
    受處分人之職業聯結車駕照，雖可達成限制受處分人繼續駕
    駛機車類行駛之目的，惟亦同時造成限制受處分人駕駛其他
    各級車類行駛之結果，所造成之損害已與欲達成目的之利益
    顯失均衡。且依上開所述修正後即本件行為時之新法，既然
    已將「吊扣」各級車類規定刪除，則本件原處分機關裁處吊
    扣受處分人「職業聯結車」駕駛執照12個月，即已逾道路交
    通管理處罰條例第68條規範。
五、原裁定因審酌本件受處分人既無重型機車駕駛執照，自不得
    逾越法律之規定，將受處分人之職業聯結車駕駛執照予以吊
    扣。從而，認本件異議為有理由，而裁定撤銷原處分關於裁
    處吊扣異議人汽車駕駛執照12個月部分，並為不罰之諭知，
    經核即無違誤，抗告人仍執陳詞提起抗告，並無理由，應予
    駁回。
六、據上論結，應依道路交通案件處理辦法第26條，刑事訴訟法
    第412 條，裁定如主文。
中    華    民    國    97    年    3     月    31    日
                刑事第一庭  審判長法  官  郭雅美
                                  法  官  張意聰
                                  法  官  莊崑山
以上正本證明與原本無異。
本裁定不得再抗告。
中    華    民    國    97    年    3     月    31    日
                                  書記官  葉淑華
附件：
臺灣高雄地方法院交通事件裁定     97年度交聲字第242號
原處分機關  交通部公路總局高雄區監理所
異  議  人
即受處分人  甲○○  男（民國○○年○月○日生）
                    身分證統一編號：Ｚ000000000號
                    住高雄縣鳳山市○○路○段53巷125之1號
上列受處分人因聲明異議案件，對於交通部公路總局高雄區監理
所中華民國97年1 月15日所為之處分（高監營裁字第裁80-NO000
0000號），聲明異議，本院裁定如下：
    主  文
原處分關於吊扣職業聯結車駕駛執照十二月部分撤銷。
上開撤銷部分不罰。
    理  由
一、原處分機關略以：異議人即受處分人甲○○，於民國97年1
    月7 日21時52分，駕駛車牌號碼JTO-189 重型機車，行經高
    雄縣鳳山市○○路396 號前時，因酒後駕車經警測得其呼氣
    酒精濃度檢測值為每公升0.40毫克，已逾標準值每公升0.25
    毫克，即由高雄縣政府警察局交通警察隊員警開單舉發。嗣
    受處分人於97年1 月15日經原處分機關依道路交通管理處罰
    條例（下稱本條例）第35條第1 項第1 款，以高監營裁字裁
    80-N00000000號裁決書裁處吊扣職業聯結汽車駕駛執照12個
    月（罰鍰新臺幣15,000元部分，受處分人業已繳納，並無不
    服），爰因異議人無重型機車駕駛執照，而本條例第68條並
    無並免除之規定，且本件係屬本條例第22條第1 項第4 款而
    非屬同條例第21條第1 項第1 款之違規情形，自不能以無照
    論，復參以交通部95年5 月8 日交路字第950030639 號、94
    年9 月15日交路字第09400514 32 號、89年8 月30日交路字
    第008861號函，為維護交通秩序，本件異議人於違規時，自
    應吊扣其領有之職業聯結車駕駛執照云云。
二、聲明意旨略以：伊係酒後駕駛重型機車遭取締，原處分機關
    竟就其職業聯結車駕駛執照部分吊扣，嚴重影響生活，請求
    將原處分關於吊扣駕駛執照12月部分之處分撤銷，並為不罰
    之諭知等語。
三、按汽車駕駛人，駕駛汽車經測試檢定，酒精濃度超過規定標
    準者，處新臺幣15,000元以上60,000元以下罰鍰，並當場移
    置保管其車輛及吊扣其駕駛執照1 年，本條例第35條第1 項
    第1 款定有明文。又原處分機關裁處吊扣異議人職業小客車
    駕駛執照，係以本條例第68條並無並免除之規定為由；惟按
    本條例第68條規定：「汽車駕駛人，因違反本條例及道路交
    通安全規則之規定，受吊銷駕駛執照處分時，吊銷其持有各
    級車類之駕駛執照」，而95年3 月1 日修正施行前之道路交
    通管理處罰條例第68條原規定：「汽車駕駛人，因違反本條
    例及道路交通安全規則之規定，受吊扣或吊銷駕駛執照處分
    時，吊扣或吊銷其持有各級車類之駕駛執照」，即修正施行
    後之條文業已刪除「吊扣或」等規定，觀其提案修正理由「
    原條文將違法或違規駕駛人所持有各級車類之駕駛執照一併
    吊扣，失之過酷，影響人民工作及生活過鉅」（詳參立法院
    公報第94卷第70期第136 頁、第138 頁之院會紀錄），顯見
    在吊扣駕駛執照時，僅能吊扣違規當時所駕駛車輛之駕駛執
    照，已不能再吊扣其持有各級車類之駕駛執照。
四、經查：
（一）本件異議人於97年1 月7 日21時52分，駕駛車牌號碼JTO-
      189 重型機車，行經高雄縣鳳山市○○路396 號前時，因
      酒後駕車經警測得其呼氣酒精濃度檢測值為每公升0.40毫
      克，已逾標準值每公升0.25毫克，即由高雄縣政府警察局
      交通警察隊員警開單舉發。嗣受處分人於97年1 月15日經
      原處分機關依本條例第35條第1 項第1 款，以高監營裁字
      裁80-N00000000號裁決書裁處吊扣職業聯結汽車駕駛執照
      12個月（罰鍰新臺幣15,000元部分，受處分人業已繳納，
      並無不服）等情，為異議人所不爭執，且有高雄縣政府警
      察局97年1 月7 日高警交字第NO0000000 號舉發違反道路
      交通管理事件通知單、交通部公路總局高雄區監理所97年
      1 月15日高監營裁字第80-N00000000號裁決書及交通部公
      路總局高雄區監理所97年1 月17日高監營字第0970002686
      號函在卷可稽，上開事實，自堪認定。
（二）而異議人駕駛重型機車違反道路交通管理處罰條例第35條
      第1 項第1 款之規定，揆之上開規定及說明，本應吊扣其
      重型機車駕照1 年，惟異議人既無重型機車駕照之實體物
      可供吊扣，即無從執行該部分之處分。
（三）又按行政行為應受法律及一般原則之拘束，行政程序法第
      4 條亦有明文。本件原處分機關以異議人無重型機車駕駛
      執照，而吊扣其職業聯結車駕駛執照之處分，業已違反諸
      多法律規定及行政法一般原則，茲分述如下：
  １、違反行政法上義務之處罰，以行為時之法律或自治條例有
      明文規定者為限，此為行政罰法第4 條所揭櫫行政法上之
      處罰法定原則。是行政上一切處罰，無論其名稱如何，皆
      為影響人民權利義務之行為，應有法律之明確規定作為處
      罰之依據，不得任意擴張解釋，而本條例第35條第1 項所
      謂：「…並當場移置保管其車輛及吊扣『其』駕駛執照1
      年，…」究其文義，尚無法遽認裁決機關得就本件違規行
      為以外之其他駕駛資格亦得據以剝奪。
  ２、行政機關所採取的處罰手段，必須與違反業務之行為間有
      合理關連存在，亦即不得違反「不當聯結禁止原則」，否
      則其處罰即構成違法。查本件異議人因飲酒後駕駛重型機
      車，則應依本條例第35條第1 項第1 款之規定吊扣其重型
      機車駕駛執照，若將異議人重型機車以外之職業聯結車駕
      駛資格一併予以限制，則係不當聯結異議人駕駛重型機車
      之違規行為與其職業駕駛資格，此種不當聯結即構成違法
      ，而有撤銷之原因。
  ３、又行政行為，非有正當理由，不得為差別待遇，行政程序
      法第6 條亦有明文。查駕駛重型機車與駕駛聯結車對於用
      路安全之危險性有高低之別，是監理機關就不同等級車輛
      給予不同管理及監督，以符合實際需求。從而，異議人雖
      無重型機車駕駛執照，而擁有職業聯結車駕駛資格，惟其
      於酒後駕駛重型機車時，所造成用路安全之危險性，與僅
      擁有重型機車駕駛執照者所造成之危險性並無任何不同，
      惟一般擁有重型機車駕駛執照者，於酒後駕車時，僅吊扣
      其重型機車駕駛資格，而本件異議人其所造成之危險性並
      未因而不同，業如前述，卻須剝奪其職業駕駛資格，顯然
      係就相同案件為不同之處理。
  ４、綜上，原處分關於吊銷駕駛執照之部分，因違反行政法上
      處罰法定原則、不當聯結禁止原則、平等原則，而有得為
      撤銷之原因。
（四）又原處分機關雖另以本件係屬本條例第22條第1 項第4 款
      而非屬同條例第21條第1 項第1 款之違規情形，自不能以
      無照論，復參以交通部95年5 月8 日交路字第950030639
      號、94年9 月15日交路字第0940051432號、89年8 月30日
      交路字第0088 61 號函為由，作出吊扣職業聯結車駕駛執
      照12個月之處分。惟查，本件究應適用本條例第22條第1
      項第4 款或第21條第1 項第1 款之規定，係屬法令適用之
      問題，與本件可否吊扣聯結車駕駛執照無涉。再按法官依
      據法律獨立審判，為憲法第80條所明定，且依司法院大法
      官會議釋字第137 號、216 號解釋意旨，各機關依其職掌
      就有關法規為釋示之行政命令，法官於審判案件時，固可
      予以引用，但仍得依據法律，表示適當之不同見解，並不
      受其拘束；原處分機關援引交通部95年5 月9 日交路字第
      0950030639號函釋、94年9 月15日交路字第0940051433號
      函釋、89年8 月30日交路89字第008861號函釋，固認為領
      有駕駛執照之駕駛人，於無照駕駛不同級之車輛違反道路
      交通管理處罰條例第35條，應處以罰鍰及吊扣駕駛執照時
      ，仍可吊扣其所持有之其他駕駛執照云云，惟此與本院認
      定之法律意見不同，上開函釋意見為本院所不採。準此，
      本件異議人於前述違規之際所騎乘者既為重型機車，故依
      法所受處分內容應為限制其騎乘重型機車之權利，原處分
      機關未見及此，吊扣異議人所持有之職業聯結車駕駛執照
      ，此舉顯然不當剝奪異議人駕駛聯結車之權利，對異議人
      權益侵害甚鉅，亦與現行道路交通管理處罰條例第68條規
      定有悖，容有違誤。
五、從而，原處分以異議人無重型機車駕駛執照可供吊扣，而吊
    扣其職業聯結車駕駛執照，顯已逾越道路交通管理處罰條例
    第68條之修正沿革及規範意旨，並違反行政程序法第6 條、
    第7 條所揭示之平等原則，行政罰法第4 條之處罰法定原則
    及一般法律原則之不當聯結禁止原則，即有違誤。準此，原
    處分吊扣異議人職業聯結車駕駛執照之處分，於法不合，異
    議人此部分異議為有理由，應由本院將此部分之處分撤銷，
    又因異議人並無重型機車駕駛執照可供執行吊扣，爰就此部
    分另為不罰之諭知。
六、據上論斷，依道路交通案件處理辦法第20條，裁定如主文。
中    華    民    國    97    年    1    月    31    日
                  交通法庭    法  官  王參和
以上正本證明與原本無異。
如不服本裁定，應於收受送達後5 日內向本院提出抗告狀。
中    華    民    國    97    年    2     月    1     日
                              書記官  陳惠玲


司法院資訊處製作；財團法人民間司法改革基金會備份。
